臺灣板橋地方法院民事判決　　　　　　　95年度訴字第2660號
原　　　告　丁○○
訴訟代理人　吳純怡律師
被　　　告　乙○○
訴訟代理人　李志澄律師
上列當事人間請求返還房屋等事件，本院於中華民國96年6 月5
日言詞辯論終結，判決如下：
    主      文
被告應給付原告新臺幣萬元。
原告其餘之訴駁回。
訴訟費用由被告負擔十分之一，餘由原告負擔。
本判決第一項於原告以新臺幣壹萬元為被告供擔保後，得假執行
；但被告如以新臺幣萬元為原告預供擔保，或將請求之標的物
提存，得免為假執行。
原告其餘假執行之聲請駁回。
    事實及理由
一、原告起訴時訴之聲明係請求：(一)被告乙○○及丙○○應遷出
    坐落臺北縣中和市○○路106 巷22弄13之3 號4 樓之房屋及
    土地（下稱保健路房屋，與坐落土地合稱保健路房地）予原
    告；(二)被告乙○○應賠償原告新臺幣（下同）50萬元。嗣原
    告於民國96年4 月11日以民事陳報狀撤回聲明第一項之部分
    （含被告丙○○部分，見本院卷第83、84頁），復經被告當
    庭表示同意原告撤回聲明第一項部分（見本院卷第87頁），
    經核原告之撤回於法尚無不合，合先敘明。
二、原告主張：緣原告為協助在金門家中小吃店及販售冰塊之工
    作，每天自早上5 時半起床，6 時至菜市場賣肉、賣菜且兼
    賣自家冰塊，8 時後則幫忙家中小吃生意，白天及晚上空檔
    尚須自工廠載冰塊至各冰果室或軍中福利社，期間長達6 年
    之久，原告之父甲○○為勸說原告放棄繼續求學之機會，乃
    同意資助原告購置坐落臺北縣中和市○○路房地，嗣後因原
    告之弟即被告乙○○於88年間至臺灣求學及就業，即遭乙○○占用前揭保健路房地，且乙○○數度暴力威脅原告遷出保
    健路房地，復於95年7 月10日凌晨毆打原告，致原告於該日
    凌晨3 時半尚須在外投宿旅館。被告乙○○再於95年7 月30
    日用熱水潑原告之臉，致原告受有左臉挫傷、左耳擦傷之傷
    害。惟原告之父甲○○重男輕女觀念甚重，乃屢屢要求原告
    原諒乙○○，致原告求助無門下，向鈞院家事法庭聲請核發
    暫時保護令，經鈞院95年度暫家護字第578 號核准在案。其
    後甲○○因護子心切，乃與原告協議和解，條件為：(一)甲○○另資助原告購買坐落臺北縣市之房屋1 棟，先匯款550 萬
    元供原告購屋，待確定新屋價格後再匯餘款予原告，且須移
    轉其所有坐落於金門之房屋1 棟予原告，則原告同意無條件
    移轉保健路房地所有權予甲○○；(二)支付和解金2 百萬元予
    原告且仍由原告保有保健路房地之所有權，原告與甲○○和
    解時尚有原告之表姊戊○○在場。詎甲○○於匯款2 百萬元
    後，竟毀約另依信託物返還請求權，起訴請求原告移轉保健
    路房地之所有權，復將保健路房地鑰匙更換拒絕原告返回取
    出衣物，原告自得請求被告賠償95年1 月20日及同年7 月30
    日2 次侵權行為之慰撫金各25萬元，共計50萬元。爰聲明求
    為判決：(一)被告乙○○應給付原告50萬元；(二)陳明願供擔保
    請准宣告假執行。
三、被告則以：保健路房地實係兩造之父甲○○出資購買，借名
    信託登記原告之名義，詎原告屢屢以真正所有權人自居，吵
    鬧不休，欲強令被告及兩造之妹丙○○搬出，原告主張被告
    乙○○家暴傷害事，即係因原告藉詞強令被告搬家所生之爭
    執，原告雖聲請鈞院核發民事暫時保護令，但經乙○○提起
    抗告，而兩造之父甲○○為免原告藉詞生事，亦已因此依原
    告之索求，支付原告高達2 百萬元之和解金，以換取原告配
    合移轉保健路房地之所有權予甲○○，並撤回該家暴案件及
    對乙○○之刑事告訴。乃原告竟枉顧甲○○之用心，於收取
    2 百萬元後，復提起本件訴訟，甚至再對乙○○提出傷害刑
    事告訴，原告既已就此傷害事故索求而受償，自無權再提起
    本件訴訟，況原告所受傷害甚為輕微，竟請求高達50萬元之
    賠償，亦顯無理由等語，資為抗辯。併為答辯聲明：(一)原告
    之訴駁回；(二)陳明如受不利判決，願供擔保請准免為假執行
    。
四、兩造於本院96年3 月2 日言詞辯論期日依民事訴訟法第271
    條之1 準用第270 條之1 第1 項第3 款規定，協議簡化爭點
    ，其協議不爭執及爭執之事項如下（見本院卷第66至67頁）
    ：
  (一)兩造不爭執之事項：
    1.坐落臺北縣中和市○○路房屋係登記為原告所有，目前由
      被告丙○○占有使用中。
    2.原告於95年1 月20日下午7 時40分因其他表淺損傷，至慈
      濟綜合醫院臺北分院就診，復於95年7 月31日下午5 時37
      分因左臉挫傷、左耳擦傷至慈濟綜合醫院臺北分院就診。
    3.訴外人戊○○於95年11月14日匯款2 百萬元予原告，被告
      提出之存摺影本為真正（見本院卷第41頁、第42頁）。
    4.本件訴訟標的法律關係為：(一)聲明第1 項：民法第767 條
      、(二)聲明第2 項：民法第184 條第1 項、第195 條。
  (二)兩造爭執之事項：
    1.被告是否有權占有系爭房屋？被告乙○○有無占有使用系
      爭房屋？
    2.被告乙○○於95年1 月間及95年7 月間有無傷害原告身體
      之侵權行為？是否得請求被告乙○○賠償慰撫金？95年11
      月14日訴外人戊○○匯款二百萬元，是否包含兩造之父甲○○為乙○○賠償原告關於本件傷害之損害？如得請求被
      告乙○○賠償慰撫金，則原告請求賠償之慰撫金50萬元是
      否過高？
  (三)因原告已撤回關於原訴之聲明第一項遷讓房屋部分之請求，
    故本院毋庸審酌關於兩造爭點1.被告是否有權占有系爭房屋
    及陳邦詳有無占有使用系爭房屋，而僅須就爭點2.審酌。
五、原告主張被告為原告之弟，被告於95年7 月10日凌晨毆打原
    告，致原告於該日凌晨3 時半尚須在外投宿旅館，被告復於
    95年7 月30日以熱水潑原告之臉部，致原告受有左臉挫傷、
    左耳擦傷傷害之事實，業據原告提出診斷證明書影本2 紙為
    證（見調解卷第11頁）。次查原告提出之診斷證明書就診時
    間分別係95年1 月20日下午7 時40分及95年7 月31日下午5
    時37分，與原告主張被告侵權行為時間95年7 月10日及同月
    30日雖屬有間，惟被告對其侵權行為並無爭執（見本院卷第
    69頁、第70頁），是被告確有於95年7 月10日、同年30日傷
    害原告之侵權行為，應堪認定。
六、按稱和解者，謂當事人約定，互相讓步，以終止爭執或防止
    爭執發生之契約；又按和解有使當事人所拋棄之權利消滅及
    使當事人取得和解契約所訂明權利之效力，民法第736 條、
    第737 條分別定有明文。再按和解契約合法成立，兩造當事
    人即均應受該契妁之拘束，縱使一造因而受不利益之結果，
    亦不得事後翻異，更就和解前之法律關係再行主張（最高法
    院19年上字第1964號判例意旨參看）。
七、經查被告抗辯兩造之父甲○○為平息兩造間之衝突，已依原
    告之要求，給付2 百萬元與原告和解，此金額包含原告須配
    合移轉保健路房地所有權及解決傷害之告訴及家暴案件之保
    護令等在內，甲○○並於95年11月14日自訴外人即原告之表
    姊戊○○帳戶匯款2 百萬予原告等語，業據原告提出存摺影
    本2 紙為證（見本院卷第41、42頁），原告亦自認甲○○因
    護心切，乃與原告協議和解，條件係：(一)甲○○另資助原告
    購買坐落臺北縣市之房屋1 棟（先匯款550 萬元供原告購屋
    ，待確定新屋價格後再匯餘款予原告），且須移轉甲○○所
    有坐落金門之房屋1 棟予原告，原告將保健路房地移轉登記
    予甲○○；(二)甲○○支付和解金2 百萬元，且由原告保有保
    健路房地之所有權，甲○○匯款2 百萬元予原告卻反悔未繼
    續履行等語（見本院卷第73頁），足證原告亦自認原告與甲○○就包含乙○○侵權行為在內之事件，已與甲○○達成和
    解。
八、惟查原告與甲○○和解時在場之戊○○於本院審理時到庭證
    稱：原告與甲○○約在伊家裡談，第一個和解方案是原告住
    回保健路房屋，另加2 百萬元，甲○○要求原告寫拋棄書，
    不可繼承財產及撤銷保護令，但金門的子女不同意此方案；
    第二個方案則由甲○○在中和買房子給原告，金門的房子要
    再給原告1 間，要求原告寫拋棄書不能再繼承甲○○之遺產
    ，第二個方案有講好，當初講4 、5 百萬元或5 、6 百萬元
    伊沒有聽清楚，第一個方案沒有辦法達成，才有就第二個方
    案達成和解，和解之內容係原告撤銷保護令，550 萬元是包
    含房子及保護令部分均有和解，保護令的部分是原告要撤回
    保護令，甲○○就是要將乙○○及房子的事一起處理掉，55
    0 萬元是要給原告買房子，後來第二個方案也沒達成，僅匯
    入2 百萬元（見本院卷第94、95頁），是依證人戊○○所言
    ，當日原告與甲○○達成和解之內容係由甲○○另在中和購
    買房屋1 間予原告，價格約4 至6 百萬元，甲○○並應移轉
    金門之房地1 間予原告，原告則須撤回保護令及同意拋棄對
    甲○○之遺產繼承權。而觀諸證人甲○○所證稱：原告是要
    保健路房地，另加2 百萬元，但家人不同意，後來要在臺北
    買一間房子及金門一間房子，臺北的房子是指套房，550 萬
    元是原告若未看到這個價錢即不撤回保護令，550 萬元係原
    告要求買房子之價錢，伊無工作無能力負擔，伊沒有答應，
    但若伊不答應原告即不同意撤回保護令，後來伊未履行之原
    因係原告未寫遺產拋棄書（見本院卷第97頁），是依證人甲○○所言，伊雖曾於本件侵權行為後，與原告達成和解，其
    和解內容係由伊另行給付550 萬元予原告購買坐落中和市之
    房屋1 棟，並由伊給予原告金門之1 間房子，與原告就房屋
    、乙○○之侵權行為暨原告將來不得繼承遺產三部分達成和
    解，惟因事後原告並未寫繼承拋棄書，故伊不願繼續履行前
    開和解內容，與證人戊○○證稱之和解內容大致相符，堪認
    原告確與甲○○就被告之侵權行為、保健路房地二部分與甲○○和解。
九、按法律行為之一部無效者，全部皆為無效；但除去該部分亦
    可成立者，則其他部分仍為有效，民法第111 條亦有明文，
    而依該條但書之規定，非謂凡遇給付可分之場合，均有其適
    用。尚須綜合法律行為全部之旨趣，當事人訂約時之真意、
    交易之習慣、其他具體情事，並本於誠信原則予以斟酌後，
    認為使其他部分發生效力，並不違反雙方當事人之目的者，
    始足當之（最高法院75年台上字第1261號判例意旨參看）。
    再按於父母生前預立契約，約定子女拋棄將來對父母遺產繼
    承權之拋棄繼承權之契約，既非由父母贈與具體財產予子女
    ，亦非待父母壽終後再行協議分析或拋棄繼承，而係父母生
    前預行訂約剝奪子女之繼承權，衡諸我國崇尚孝悌之善良風
    俗，既屬有違，依民法第72條之規定，自屬無效（最高法院
    46年台上字第1068號判例意旨參看）。
十、經查原告於被告之侵權行為後，雖與甲○○就被告之侵權行
    為暨保健路房地達成和解，約定由甲○○另給付550 萬元予
    原告購買坐落中和之房屋1 棟，及金門之房子1 棟，原告應
    撤回對乙○○傷害之保護令及刑事告訴，且原告須寫拋棄對
    甲○○繼承之拋棄書，另原告須將保健路房地移轉登記予甲○○，已如前述，然查其中原告預為拋棄將來對甲○○遺產
    之繼承權部分，既係於甲○○生前即繼承發生前預立繼承權
    拋棄之契約，顯與我國崇尚孝悌之善良風俗有違，揆諸前開
    判例意旨，原告與甲○○約定拋棄繼承權之約定即屬無效。
    然查甲○○與原告和解之內容係以甲○○另給付550 萬元予
    原告購屋暨給予金門房屋1 棟，原告則須返還保健路房地及
    撤回對乙○○之保護令聲請，原告尚須拋棄將來對甲○○遺
    產之繼承權，甲○○顯有以給付550 萬元予原告另行購屋及
    給予金門房屋1 棟，作為預先分配予原告之財產，且事後因
    原告不願預立拋棄繼承同意書，甲○○亦不願繼續履行與原
    告之和解契約等情觀之，其中原告預立繼承權拋棄契約書為
    無效，若令其他部分之和解內容仍發生效力，顯然違反雙方
    當事人和解時之目的，且有違誠信，是本院認原告與甲○○
    間之和解契約，因其中預立拋棄繼承書之一部為無效，其全
    部和解契約均應歸於無效。故被告抗辯原告已就被告乙○○
    之侵權行為與甲○○達成和解，不得再提起本件訴訟云云，
    尚屬無據。
十一、按因故意或過失，不法侵害他人之權利者，負損害賠償責
      任，民法第184 條第1 項前段定有明文。經查原告主張被
      告於95年7 月10日凌晨歐打原告，致原告受傷，另於同年
      7 月30日以熱水潑原告臉部，致原告受有左臉挫傷、左耳
      擦傷之傷害，業據原告提出95年7 月31日診斷證明書影本
      1 件（見調解卷第11頁），復為被告所不爭執（見本院卷
      第69、70頁），原告自得依民法第184 條第1 項之規定，
      請求被告賠償精神慰撫金。本院審酌原告係國立臺北商專
      專科學校附設空中商業專科進修補習學校畢業，目前係在
      朋友受僱之咖啡店幫忙，並無全職受僱之工作，另乙○○
      則係碩士畢業，擔任老師之工作，此觀原告於本院95年度
      暫家護字第578 號卷內之聲請狀所載即明，本院審酌兩造
      係姊弟，及兩造之身分、地位、原告受侵害程度，認原告
      請求非財產上損害賠償50萬元，尚屬過高，應予核減為3
      萬元，始稱允適。
十二、從而，原告依據侵權行為法律關係，請求被告給付3 萬元
      ，為有理由，應予准許，逾此部分之請求，為無理由，應
      予駁回。
十三、兩造陳明願供擔保，請准宣告假執行，經核原告勝訴部分
      ，於法尚無不合，爰分別酌定相當之擔保金額准許之；至
      原告敗訴部分，因該部分之訴業經駁回，其假執行之聲請
      亦失所附麗，應併予駁回。
十四、結論：本件原告之訴為一部有理由，一部無理由，依民事
      訴訟法第79條、第390 條、第392 條第2 項，判決如主文
      。
中　　華　　民　　國　　96　　年　　6 　　月　　19　　日
                  民事第一庭    法　官　周舒雁
上列正本係照原本作成
如對本判決上訴，須於判決送達後20日內向本院提出上訴狀
中　　華　　民　　國　　96　　年　　6 　　月　　19　　日
                                書記官  張坤校
